【裁判字號】    90,自,157
【裁判日期】    901019
【裁判案由】    誹謗
【裁判全文】
臺灣士林地方法院刑事判決                            九十年度自字第一五七號
    自  訴  人  己○○
    法定代理人  甲○○
    代  理  人  辛○○
    被      告  丁○○
                丙○○
    右  二  人
    選任辯護人  吳明益
                李文平
右列被告等因誹謗等案件，經自訴人提起自訴及追加自訴，本院判決如左：
        主  文
丁○○被訴誹謗部分無罪，其餘部分均不受理。
丙○○被訴誹謗部分無罪，其餘部分不受理。
        理  由
壹、無罪部分：
  一、自訴意旨略以：丁○○乃台北市政府環境保護局局長，丙○○係台北市政府環
      境保護局士林區清潔隊巡查員，丙○○於民國九十年七月二十四日晚間六時許
      ，基於誹謗之故意，向其上級虛偽密報自訴人使用偽製垃圾袋，丁○○得知此
      事，亦基於誹謗之故意，未加求證，即通知各報社，謂自訴人有使用偽製垃圾
      袋之違法情事。各報社記者以其係台北市政府環境保護局局長，對其所言信以
      為真，乃刊載在隔天之報紙上，毀損自訴人之名譽甚鉅。因認被告二人共犯刑
      法第三百十條第二項之加重誹謗罪嫌云云。
  二、按犯罪事實應依證據認定之，無證據不得推定其犯罪事實。又不能證明被告犯
      罪者，應諭知無罪之判決，刑事訴訟法第一百五十四條、第三百零一條第一項
      分別定有明文。再認定犯罪事實，所憑之證據，雖不以直接證據為限，間接證
      據亦包括在內，然無論直接或間接證據，其為訴訟上之證明，須於通常一般之
      人均不致於有所懷疑，而得確信其為真實之程度者，始得據之為有罪之認定，
      倘其證明尚未達到此一程度，而有合理性懷疑之存在時，即無從為有罪之認定
      ，最高法院七十六年臺上字第四九八六號著有判例足資參照。次按刑法第三百
      十條第二項誹謗罪之要件，必須係意圖散布於眾，而指摘或傳述足以毀損他人
      名譽之事，且係散布文字、圖畫者，始足當之，同條第三項復規定，對於所誹
      謗之事，能證明為真實者，不罰。但涉於私德而與公共利益無關者，不在此限
      。且大法官會議釋字第五○九號解釋亦闡明：刑法第三百十條第三項前段以對
      誹謗之事，能證明其為真實者不罰，係針對言論內容與事實相符者之保障，並
      藉以限定刑罰權之範圍，非謂指摘或傳述誹謗事項之行為人，必須自行證明其
      言論內容確屬真實，始能免於刑責。惟行為人雖不能證明言論內容為真實，但
      依其所提證據資料，認為行為人有相當理由確信其為真實者，即不能以誹謗罪
      之刑責相繩，亦不得以此項規定而免除檢察官或自訴人於訴訟程序中，依法應
      負行為人故意毀損他人名譽之舉證責任，或法院發現其為真實之義務。
  三、訊據被告丁○○、丙○○二人均矢口否認前揭犯行，被告丁○○辯稱：係壬○○至萬華梧州街取締偽袋時，向伊面報其在天母處理偽袋情形，半小時後有記
      者來查問，伊將過程據實以告，並未誹謗自訴人等語。被告丙○○則以：伊等
      於九十年七月二十四日晚間六時許在台北市○○路二○○巷二號前垃圾收集點
      查獲魏木桂使用偽製垃圾袋，伊等先告以魏木桂真偽袋之區別，要求魏木桂在
      垃圾袋上簽名，魏木桂稱垃圾袋是從公司拿出來的，就帶伊等進入台北市○○
      路二００巷三十七號，由己○○台北市黨部庚○○執行長與伊等接洽處理，庚○○稱要由律師處理此事，請伊等在外面等，結果律師沒有來處理，伊等就到
      天母派出所備案。隔天早上伊等到己○○市黨部進行告發，伊等有問辛○○要
      告發個人或己○○，辛○○說是己○○，伊等就到己○○市黨部進行開單告發
      等語置辯。經查：
  （一）、魏木桂於九十年七月二十四日晚間六時十三分在台北市○○路二○○巷二
          號前垃圾收集點，為被告丙○○、台北市環保局士林清潔隊分隊長乙○○
          、隊員壬○○等人查獲使用偽製之台北市專用垃圾袋（袋上「更」、「重
          」等字樣與合法之專用垃圾袋不同）之事實，業據證人乙○○、壬○○證
          述綦詳，並有經魏木桂親簽之垃圾袋乙只扣案可資佐證。
  （二）、魏木桂被查獲使用偽製之台北市專用垃圾袋後，僅對被告丙○○、證人李
          明怡、壬○○稱該垃圾袋係其同事所給，其辦公室就在對面，並帶同被告
          丙○○、證人乙○○、壬○○等人進入台北市○○路二００巷三十七號建
          國黨台北市黨部與千齡法律事務所之辦公室，並未稱其係千齡法律事務所
          員工之事實，亦據證人乙○○、壬○○及同時地被查獲使用偽製台北市專
          用垃圾袋之證人戊○○分別證述明確。證人魏木桂雖證稱：伊有說係千齡
          法律事務所之員工云云。惟衡情證人戊○○係因同時地被查獲使用偽製之
          台北市專用垃圾袋經本院依職權通知到庭作證，其與本案不具任何利害關
          係，其證詞無偏頗之虞，自較可採。而證人魏木桂前揭證詞與其餘三位證
          人所證迥異，應係故為附和自訴人指訴之詞，洵不足採。
  （三）、魏木桂進入辦公室後即先行離去，由己○○台北市黨部執行長庚○○出面
          與被告丙○○、證人乙○○、壬○○接洽，庚○○並出示己○○台北市黨
          部之名片，告知要委由律師來處理，律師十分鐘後會來，即請被告丙○○
          、證人乙○○、壬○○至門外等候，亦關門離去，庚○○均未告知魏木桂
          使用之偽製台北市專用垃圾袋與己○○台北市黨部無關等情，復據證人李
          明怡、壬○○、庚○○到庭結證甚詳。
  （四）、被告丙○○、證人乙○○、壬○○等人在台北市○○路二００巷三十七號
          前等候半小時後，因未見律師前來處理，乃轉往台北市政府警察區天母派
          出所備案等情，亦據證人乙○○、壬○○證述綦詳。且警員於受理該案後
          亦於員警工作記錄簿上記載：「環保局士林分隊長等三人，在士東路二０
          ０巷二號垃圾車停留點前（當時時間為十八時十三分）發現魏姓女子擲出
          偽造垃圾袋於垃圾車中，李分隊長等三人遂當場告知民眾魏姓女子是偽造
          垃圾袋，並當場請魏姓女子於該垃圾袋簽名，此時魏姓女子藉口表示需請
          律師至現場談（現場亦有己○○執行長庚○○）而雙方在士東路二００巷
          三十七號己○○部前等律師，而等了約三十分鐘未見律師至現場，且該黨
          部亦將鐵門關下，李分隊長等三人遂報警處理。今李分隊長等三人至本所
          表示約定明（二十五）日與本所同仁，共前往該黨部處理」等字樣，亦據
          證人即天母派出所警員盧志宏到庭結證無訛，並有台北市政府警察局士林
          分局天母派出所員警工作記錄簿影本乙份在卷可考。
  （五）、台北市○○路二○○巷三十七號房屋正面橫掛千齡法律事務所招牌，門上
          則書有千齡法律事務所字樣，左側牆上則懸掛有直立式之己○○台北市黨
          部的木匾，而己○○台北市黨部與千齡法律事務所各使用該屋左、右側辦
          公，彼此並無區隔等情，業據證人庚○○證述明確，並有庚○○當庭所繪
          現場位置圖一紙在卷可稽。
  （六）、綜上觀之，魏木桂使用偽製之台北市專用垃圾袋被查獲後，僅向台北市政
          府環保局士林清潔隊員表示垃圾袋係同事所給，其辦公室在對面台北市○○路二○○巷三十七號，並未表示其係千齡法律事務所之員工。而己○○
          台北市黨部在上址房屋外懸掛有招牌，屋內亦設有辦公室，且該黨部之執
          行長庚○○出面接洽時，又未告知魏木桂使用之垃圾袋與該黨無涉，僅言
          將由律師出面處理，即閉門離去，事後律師又未到場，致被告丙○○、證
          人乙○○、壬○○等人無法詳究事實完成舉發手續。是本件姑不論己○○
          台北市黨部有無使用偽製之台北市專用垃圾袋，被告丙○○、證人乙○○
          、壬○○等人於九十年七月二十四日當晚根據魏木桂、庚○○二人所為，
          在客觀上已有相當理由足認己○○台北市黨部有使用偽製之垃圾袋，至為
          明灼。再徵諸，被告丙○○、證人乙○○、壬○○等人於翌日（二十五日
          ）上午會同員警前往台北市○○路二○○巷三十七號進行告發時，魏木桂
          、自訴代理人與庚○○在場亦未爭執垃圾袋與黨部無涉，自訴代理人甚而
          出面稱該處由其負責，罰單開己○○台北市黨部，並在罰單上簽名，完成
          告發手續乙節，復據證人乙○○、壬○○結證明確，並有北市環士罰字第
          Ｘ三一○四八五號舉發通知書影本在卷可稽。是己○○台北市黨部既知魏
          木桂係千齡法律事務所之員工，事前不表明魏木桂使用之偽製專用垃圾袋
          與其無涉，反出面為魏木桂承擔使用偽製台北市專用垃圾袋之責任，致被
          認為其有使用偽製之垃圾袋，實屬咎由自取，豈能因嗣後媒體披露此事，
          反歸責於被告丙○○等人未詳盡查證之責。
  （七）、中國時報於九十年七月二十五日確刊載有：「位於天母的己○○辦公室，
          昨日下午六時許被環保局查獲使用一個偽造的專用垃圾袋，不過，當環保
          局稽查人員進入辦公室時，工作人員立即拉下鐵門，並堅持要有律師在場
          ，但律師遲遲未現身，環保局稽查人員隨即找來天母派出所員警作證，並
          要求使用該偽袋的清潔人員在袋子上簽名作為認證。環保局表示，證物已
          經掌握，近日將開單告發，處四千五百元罰鍰。」等語，另同日之台灣日
          報亦刊載有：「台北市政府環保局最近開始展開地毯式抽查民眾違法使用
          偽造垃圾袋情形，．．．，昨晚更發現位於天母的己○○辦公室有使用偽
          袋，．．．，查緝過程中首度發現數件重大違規案例，包括昨晚六時十五
          分查到天母己○○辦公室有人員出偽袋裝的垃圾，被清潔隊員發現，該
          名人員也在袋上簽名證明偽袋為其所有．．．」等語，有自訴人庭呈之報
          導影本二紙在卷可考。而質之證人即中國時報記者襲招健證稱：「晚上時
          我知道環保局有在查偽製垃圾袋，我們主任打電話叫我去查證說己○○是
          不是有使用偽袋的情形，我就打手機問局長，後來後我就根據局長講的寫
          了一篇報導。」（見九十年十月五日審理筆錄）。另詢之證人即台灣日報
          記者彭彩彧亦證稱：「有一位中國時報的記者襲招健，他經由他的同事告
          知他說位於天母己○○市黨部有被環保局查到有使用偽袋的情形，於是襲
          就以電話向環保局局長求證，局長說確有其事，我當時也在襲記者的旁邊
          ，我就知道這件事，我才寫下這篇報導。」（見八月二十八日訊問筆錄）
          。足見被告丁○○係為回應記者查證，始告以部屬所面報之稽查經過，並
          非其主動通知各報社自訴人有使用偽製之台北市專用垃圾袋無訛。
    綜上所述，被告丁○○主觀上實無誹謗自訴人故意，不能以誹謗罪相繩。而被告
    丁○○係依法執行公務，更無誹謗自訴人可言。此外，復查無其他積極證據，足
    資認定被告二人有何誹謗自訴人之情事，揆之首開說明，本件不能證明被告二人
    犯罪，應為無罪之諭知。
貳、不受理部分：
  一、追加自訴意旨略以：丁○○為貪圖暴利，竟基於破壞台北市環境之邪惡意圖，
      將千年無法腐爛分解之塑膠袋，製成所謂的垃圾袋，透過台北市政府強大之行
      政權，以強暴、脅迫之手段，強逼台北市民使用，市民若有不使用台北市政府
      販售之垃圾袋裝垃圾者，丁○○即命所屬清潔隊員拒收該垃圾，使市民屈服，
      以此方式來達到獲取暴利、破壞環境之目的，並派出丙○○等人隨著垃圾車加
      以檢視，若有疑似非市府眅售之垃圾袋者，即以處罰鉅額罰金之方式修理該市
      民，市民再有爭執該垃圾袋真偽情事時，即聯繫裝備齊全之警員出面壓制，致
      市民無敢不從。因認被告丁○○、丙○○共犯刑法第三百二十八條第一項之強
      盜罪嫌。又自訴人提起自訴後，丁○○見自訴人仍不屈服於強暴、脅迫勢力之
      下，竟於九十年八月三十一日命所屬環境保護局第五科傅科長來電，恐嚇自訴
      人不得再續行自訴程序，後見自訴人不為所動，復於同年九月十日再寄一份律
      師函恐嚇自訴人，謂自訴人再不撤回自訴，將對自訴人等提誣告之反訴，因認
      被告丁○○涉有刑法第三百零五條恐嚇危害安全罪嫌云云。
  二、按刑事訴訟法第三百十一條規定犯罪之被害人得提起自訴，所謂被害人，依院
      字第一三０六號解釋，自係指直接被害人而言，而所謂直接被害人，亦自係因
      犯罪直接受損害者而言，院字第一三二四號解釋參照。本件依追加自訴狀所載
      ，其自訴被告丁○○、丙○○涉嫌強盜罪部分，被害人係台北市民。另其自訴
      被告丁○○涉嫌恐嚇部分，被害人係自訴人之代表人與代理人，而非自訴人本
      人。自訴人既非所述強盜及恐嚇罪之直接被害人，自不得提起自訴，爰為不受
      理之判決。
據上論斷，應依刑事訴訟法第三百四十三條、第三百零一條第一項、第三百三十四條
，判決如主文。
中      華      民      國      九十      年      十      月    十九    日
                                    臺灣士林地方法院刑事第二庭
                                        法  官  楊  智  勝
右正本證明與原本無異。
如不服本判決，應於判決送達後十日內，向本院提出上訴狀。
                                        書記官  曾  韻  蒔
中      華      民      國      九十      年      十      月   二十四   日


司法院資訊處製作；財團法人民間司法改革基金會備份。
